【裁判字號】    95,易,1132
【裁判日期】    951031
【裁判案由】    違反水污染防治法
【裁判全文】
臺灣彰化地方法院刑事判決              95年度易字第1132號
公  訴  人  臺灣彰化地方法院檢察署檢察官
被      告  甲○○
選任辯護人  黃秀蘭律師
上列被告因違反水污染防治法案件，經檢察官提起公訴（95年度
偵字第8356號），於本院準備程序中，被告就被訴事實為有罪之
陳述，經告知簡式審判程序之旨，並聽取當事人之意見後，認宜
以獨任進行簡式審判程序，而裁定進行簡式審判程序審理，判決
如下：
    主  文
甲○○事業負責人，因事業無排放許可證或簡易排放許可文件，
且其排放廢水所含之有害健康物質超過放流水標準，累犯，處有
期徒刑陸月，如易科罰金，以佰元折算壹日。
    犯罪事實
一、甲○○前於民國91年間，因違反水污染防治法案件，經本院
    以92年度彰簡字第56號判處有期徒刑3 月確定，並於92年4
    月15日易科罰金執行完畢。詎仍不知悔改，明知事業無排放
    許可證或簡易排放許可文件，且所排放廢水所含之有害健康
    物質不得超過放流水標準，竟自93年3 月間某日起，任令其
    擔任實際負責人之址設彰化縣花壇鄉○○段809 之1 地號土
    地上電鍍工廠，持續將作業時清洗金屬表面所產生之廢水排
    放於地面水體，迄至94年11月23日，經行政院環保署環境督
    察總隊中區環境督察大隊派員前往上址稽查並採樣送驗，所
    採得之廢水樣本中所含有害健康物質「總鉻」、「銅」、「
    鎳」之測值各為104mg/L 、7.7mg/L 、33.9mg/L，均逾放流
    水標準之2.0mg/L 、3.0mg/L 、1.0mg/L ，始知上情。
二、案經行政院環境保護署函請臺灣彰化地方法院檢察署檢察官
    聲請簡易判決處刑。
    理  由
一、本件被告所犯係死刑、無期徒刑、最輕本刑為3 年以上有期
    徒刑以外之罪，其於準備程序就前揭被訴事實為有罪之陳述
    ，經受命法官告知簡式審判程序之旨，並聽取其與公訴人之
    意見後，本院認無不得或不宜改依簡式審判程序進行之處，
    爰依刑事訴訟法第273 條之1 第1 項、第284 條之1 ，裁定
    本案由受命法官獨任進行簡式審判程序，合先敘明。
二、上揭犯罪事實，業據被告甲○○於偵訊及本院準備程序中自
    白不諱，核與證人李江坐於偵查中證述情節相符（見95年度
    他字第238 號偵查卷第65、66頁），且有行政院環保署環境
    督察總隊中區環境督察大隊環境稽查工作紀錄1 份（見上開
    偵卷第4 至10頁）、行政院環境保護署環境督察總隊中區環
    境督察大隊檢驗報告1 份（見上開偵卷第11頁）、現場照片
    2 張（見上開偵卷第12頁），足認被告自白與事實相符，應
    堪採信。本件事證明確，被告犯行洵堪認定。
三、查被告行為後，刑法及刑法施行法業於94年2 月2 日經總統
    以華總一義字第09400014901 號令修正公布，並於95年7 月
    1 日施行（下稱新刑法，修正前刑法下稱舊刑法），參酌最
    高法院95年5 月23日刑事庭第8 次會議有關新舊法適用原則
    之決議，新刑法第2 條第1 項之規定，係規範行為後法律變
    更所生新舊法律比較適用之準據法，於新刑法施行後，應適
    用新刑法第2 條第1 項之規定，為「從舊從輕」之比較。又
    基於罪刑法定原則及法律不溯及既往原則，行為之處罰，以
    行為時之法律有明文規定者為限，必行為時與行為後之法律
    均有處罰之規定，始有新刑法第2 條第1 項之適用。另於比
    較時應就罪刑有關之共犯、未遂犯、想像競合犯、牽連犯、
    連續犯、結合犯，以及累犯加重、自首減輕暨其他法定加減
    原因（如身分加減）與加減比例等一切情形，本於統一性及
    整體性原則，綜其全部罪刑之結果而為比較。本案涉及法律
    變更之部分，經依如下所示比較新舊刑法之理由及結果，適
    用修正前之相關刑罰法律，對被告較為有利，依新刑法第2
    條第1 項前段規定，自應適用修正前刑法相關規定及修正前
    之罰金罰鍰提高標準條例第2 條，先予敘明。
  (一)主刑罰金刑部分：水污染防治法第36條第1 項規定，法定刑
    為「3 年以下有期徒刑、拘役或科或併科新臺幣20萬元以上
    100 萬元以下罰金」，就罰金刑部分，修正後刑法第33條第
    5 款將罰金刑定為「新臺幣1,000 元以上，以百元計算之」
    ，則依被告行為時之刑罰法律，即罰金罰鍰提高標準條例第
    1 條前段規定之提高倍數10倍、現行法規所定貨幣單位折算
    新臺幣條例第2 條及修正前刑法第33條第5 款規定之罰金最
    低額1 元計算，關於法定罰金刑最高額，新舊法比較之結果
    均為相同，而法定罰金刑最低額度，依舊法為銀元1 元即新
    臺幣3 元，相較於新法之新臺幣1000元以上，自以舊法較有
    利於被告，然因水污染防治法第36條第1 項對於罰金刑已有
    最低額度新臺幣20萬元以上之限制，是新舊法比較之結果並
    無不同。
  (二)易科罰金部分：刑法第41條第1 項前段關於易科罰金之規定
    ，新法修正為「犯最重本刑為五年以下有期徒刑以下之刑之
    罪，而受六個月以下有期徒刑或拘役之宣告者，得以新臺幣
    1,000 元、2,000 元或3,000 元折算1 日，易科罰金」，惟
    依被告甲○○行為時之刑罰法律，即舊法第41條第1 項前段
    ：「犯最重本刑為五年以下有期徒刑以下之刑之罪，而受六
    個月以下有期徒刑或拘役之宣告，因身體、教育、職業、家
    庭之關係或其他正當事由，執行顯有困難者，得以1 元以上
    3 元以下折算1 日，易科罰金」及修正前罰金罰鍰提高標準
    條例第2 條關於「依刑法第41條易科罰金者，均就其原定數
    額提高為100 倍折算1 日；法律所定罰金數額未依本條例提
    高倍數，或其處罰法條無罰金刑之規定者，亦同」等規定，
    易科罰金之折算標準最高為銀元300 元，最低為銀元100 元
    ，換算為新臺幣後，最高額為新臺幣900 元，最低額為新臺
    幣300 元。比較修正前、後關於易科罰金折算標準之刑罰法
    律，適用修正前之規定即修正前刑法第41條第1 項前段及罰
    金罰鍰提高標準條例第2 條規定，對被告甲○○較為有利。
  (三)累犯部分：又查被告前於91年間，因違反水污染防治法案件
    ，經本院以92年度彰簡字第56號判處有期徒刑3 月確定，並
    於92年4 月15日易科罰金執行完畢等情，有臺灣高等法院被
    告全國前案紀錄表1 件在卷可參，被告因受上開有期徒刑之
    執行完畢後，5 年之內再因故意而犯本案之罪，不論依據修
    正前刑法第47條或依修正後刑法第47條第1 項之規定，均構
    成累犯，對被告而言，並無有利或不利之情形，自不生新舊
    法比較之問題，應逕依修正前刑法第47條之規定，論以累犯
    ，並加重其刑。
四、按事業排放廢水於地面水體，應向直轄市、縣主管機關或中
    央主管機關委託之機關申請，經審查登記，發給排放許可證
    或簡易排放許可文件後，始得排放廢水，水污染防治法第14
    條第1 項定有明文。上開規定，依同法第19條規定，於污水
    下水道系統排放廢水準用之。可知，廢水依其排放管道，尚
    可分地面水體、地下水體。自上開2 條文規定分別以觀，排
    放廢水於地面水體或於污水下水道系統排放廢水均須分別經
    申請核准，發給排放許可證或簡易排放許可文件後，始得排
    放廢水。另依同法第2 條第2 款之定義，存在於河川、渠道
    ，各級排水路者，屬地面水體。是被告身為工廠實際負責人
    ，明知該事業未領有排放許可證或簡易排放許可文件，猶逕
    行排放有害健康物質超過放流水標準，自應依水污染防治法
    第36條第1 項規定論處。復按刑事法若干犯罪行為態樣，本
    質上原具有反覆、延續實行之特徵，立法時既予特別歸類，
    定為犯罪構成要件之行為要素，則行為人基於概括之犯意，
    在密切接近之一定時、地持續實行之複次行為，倘依社會通
    念，於客觀上認為符合一個反覆、延續性之行為觀念者，於
    刑法評價上，即應僅成立一罪。學理上所稱「集合犯」之職
    業性、營業性或收集性等具有重複特質之犯罪均屬之，例如
    經營、從事業務、收集、販賣、製造、散布等行為概念者是
    。而廢棄物清理法第46條第1 項第4 款之犯罪，係以未依同
    法第41條第1 項規定領得廢棄物清除、處理許可文件之人，
    或已領有許可文件之人作為犯罪主體，再依該第41條第1 項
    以觀，乃謂從事廢棄物清除、處理業務者，應申請核發許可
    文件，或應依許可文件從事清除、處理業務。是本罪之成立
    ，本質上即具有反覆性，倘行為人基於概括之犯意，在密切
    接近之一定時間及空間內反覆從事廢棄物之清除、處理，無
    非執行業務所當然，於行為概念上，應認為包括的一罪，無
    連續犯或併合論罪可言（最高法院95年度台上字第1079號判
    決參照）。本案被告為事業負責人，竟自93年3 月間某日起
    ，至94年11月23日遭查獲為止，反覆將廠房內含有有害健康
    物質之廢水逕行排放，而犯水污染防治法第36條第1 項之未
    領有處理許可文件排放廢水罪，性質上極為類似廢棄物清理
    法第46條第1 項未領得廢棄物清除許可文件而清除廢棄物罪
    ，揆諸前揭說明，應僅成立一罪，尚無刑法第56條連續犯規
    定之適用，附此敘明。又被告前於91年間，因違反水污染防
    治法案件，經本院以92年度彰簡字第56號判處有期徒刑3 月
    確定，並於92年4 月15日易科罰金執行完畢等情，有台灣彰
    化地方法院檢察署刑案資料查註紀錄表、台灣高等法院被告
    全國前案記錄表各1 紙附卷可稽，其於有期徒刑執行完畢後
    ，5 年以內再犯本件最重本刑為有期徒刑以上之罪，為累犯
    ，應依修正前刑法第47條之規定，加重其刑。爰審酌被告為
    事業負責人，且前已有違反水污染防制法前科，明知該事業
    並未聲請排放許可證或簡易排放許可文件，而排放不符合放
    流水標準之廢水，竟在前次犯後遷移廠址復犯本罪，未見悔
    意，又其所為影響水資源之清潔，危害生態體系、公眾生活
    環境及國民之健康甚鉅，參以其犯罪手段、情節，犯罪後已
    坦承犯行等一切情狀，酌予量處如主文所示之刑，並依修正
    前刑法第41條第1 項前段諭知易科罰金之折算標準。
據上論斷，應依刑事訴訟法第273 條之1 第1 項、第299 條第1
項前段，水污染防治法第36條第1 項，刑法第2 條第1 項前段、
第11條前段，修正前刑法第47條、第41條第1 項前段，修正刪除
前罰金罰鍰提高標準條例第2 條第1 項，判決如主文。
本案經檢察官莊佳瑋到庭執行職務。
中    華    民    國    95    年    10    月    31    日
                  刑事第二庭    法      官  胡宜如
以上正本證明與原本無異。
如不服本判決，應於送達後10日內向本院提出上訴狀（須附繕本
）。
中    華    民    國    95    年    10    月    31    日
                                書記官  蕭秀吉
附錄本案論罪科刑法條：
水污染防治法第36條事業無排放許可證或簡易排放許可文件，且
其排放廢水所含之有害健康物質超過放流水標準者，處負責人3
年以下有期徒刑、拘役或科或併科新臺幣20萬元以上1 百萬元以
下罰金。
前項有害健康物質之種類，由中央主管機關公告之。


司法院資訊處製作；財團法人民間司法改革基金會備份。
